【裁判字號】    89,易,723
【裁判日期】    900302
【裁判案由】    傷害
【裁判全文】
台灣基隆地方法院刑事判決                          八十九年度易字第七二三號
    公  訴  人  台灣基隆地方法院檢察署檢察官
    被      告  乙○○
                甲○○
                丙○○
右列被告因傷害案件，經檢察官提起公訴（八十九年度偵字第四三０九號），本院判
決如左：
    主      文
乙○○共同傷害人之身體，處有期徒刑伍月；如易科罰金，以參佰元折算壹日。
甲○○共同傷害人之身體，累犯，處有期徒刑陸月；如易科罰金，以參佰元折算壹日
。
丙○○無罪。
    事      實
一、甲○○曾因違反麻醉藥品管理條例案件，經本院判處有期徒刑五月確定，而於民
    國八十八年九月一日執行完畢。緣丙○○因其友莊林寬裕積欠其借款，而甲○○
    又積欠莊林寬裕借款，遂於八十九年九月七日晚間二時三十分許，偕同莊林寬裕
    ，前往基隆市○○○路一八九巷八號二樓許來旺之住處，去電向甲○○索討借款
    ；甲○○以其並未積欠丙○○借款而拒絕，彼此因而發生口角。同日凌晨二時四
    十分許，甲○○在不悅之餘，乃偕同其女朋友乙○○前往上址，找丙○○理論。
    雙方一言不合時，甲○○、乙○○即共同基於傷害之犯意聯絡，由乙○○先持許
    來旺家中之煎匙一支，敲打丙○○頭部，並出手拉其頭髮而加以毆打，更咬傷其
    手背；當丙○○防衛性反擊時，甲○○亦出手加以拳毆打，使丙○○頭頂部腫脹
    、左手背紅腫二Ｘ二公分、右前臂紅腫二點五Ｘ二點五公分。嗣經在場之許來旺
    、莊林寬裕勸阻，彼等始行停止。
二、案經被害人丙○○訴由基隆市警察局第四分局報請台灣基隆地方法院檢察署檢察
    官偵查起訴。
    理      由
甲、有罪（乙○○、甲○○）部分
一、右揭事實業據被告乙○○坦承不諱；訊據被告甲○○則矢口否認其有傷害之犯行
    ，辯稱其不過勸架而已，未曾出手傷人云云。惟查：右揭事實業據告訴人丙○○
    指訴綦詳，核與在場證人許來旺、莊林寬裕二人所述情節相符，並有基隆醫院驗
    傷診斷書一紙在卷可稽，足見被告乙○○之自白與事實相符，可以採信；被告甲○○否認部分，圖卸其責而已，並不足採。彼等之犯行均堪認定。
二、核被告乙○○、甲○○二人所為，均係犯刑法第二百七十七條第一項之傷害罪。
    被告二人之間，具有犯意之聯絡及行為之分擔，皆為共同正犯。被告甲○○前曾
    受前述有期徒刑之執行，有本院被告全國前案紀錄表及台灣高等法院檢察署刑案
    記錄簡覆表在卷可按；其於有期徒刑執行完畢五年以內，再犯有期徒刑以上之本
    罪，為累犯，應予加重其刑。
三、按刑事立法上之「法益原則」要求任何行為要加以犯罪化，必因其法益受到侵害
    或危險。在法益侵害，為實害犯；在法益危險，為危險犯。法益本身依其價值評
    價之強度，而呈現法益位階。生命、身體、自由、名譽、財產五者，按其順序，
    而高低位階化。生命法益最高，其次身體法益，其次自由法益，其次名譽法益，
    而財產法益最低。此五種傳統法益，稱之為「個人法益」。申言之，身體法益僅
    次於生命法益，高於自由法益，乃重要之個人法益。本件所侵害者為身體法益，
    乃身體法益之實害犯。其次，刑事司法上之「罪刑相當原則」要求法官在量刑時
    ，應依法益之位階，重所當重，輕所當輕，必使罪得其刑而刑當其罪；不得重罪
    而輕判，或輕罪而重判；期使責任與刑罰得以相適應，而具有相當性。地藏十輪
    經（第三卷）云：「若犯重罪，應重治罰；若犯中罪，應中治罰；若犯輕罪，應
    輕治罰；令其慚愧，懺悔所犯。」其此之謂也！為此，本院審酌被告之品行、生
    活狀況、智識程度、犯罪之動機、目的、犯罪所生之危害、犯罪後之態度等一切
    情狀後，特別考量被告並無正當理由而動手毆打他人，認為量處如主文所示之自
    由刑，始足使其罪刑相當，爰宣告之，並分別諭知易科罰金之折算標準，以示儆
    懲，並期被告之自新。
四、未扣案之煎匙一支，固係供傷害所用，惟並非被告所有，不得宣告沒收，併此說
    明之。
乙、無罪（丙○○）部分
一、公訴意旨認為被告丙○○於前述傷害過程中，亦基於傷害之犯意而互毆，使得告
    訴人乙○○頭部外傷、鼻部、四肢挫傷，因認被告涉有刑法第二百七十七條第一
    項之傷害罪嫌云云。
二、訊據被告堅決否認其有傷害之犯行，辯稱：當時，其遭告訴人乙○○偕其友甲○○共同加以毆打時，僅係揮手抵擋而已，根本無力反擊，並非互毆；何況，告訴
    人尚且持長刀攻擊，幸被證人攔阻，才未造成更大傷害等語。
三、按犯罪事實應依證據認定之，無證據不得推定其犯罪事實，刑事訴訟法第一百五
    十四條定有明文。次按對於現在不法之侵害，而出於防衛自己或他人權利之行為
    ，不罰，刑法第二十三條前段規定甚明。復按認定被告有罪之事實應憑證據；如
    未能發現相當之證據，或證據不足以證明，自不能以推測或擬制之方法，以為裁
    判之基礎；且認定事實所憑之證據，其為訴訟上之證明，須達於通常一般人均不
    致有所懷疑，而得確信其為事實之程度者，始得據為有罪之認定；倘其證明尚未
    達到此一程度，而有合理之懷疑存在時，尚難為有罪之認定基礎；苟積極證據不
    足為不利於被告事實之認定時，即應為有利於被告之認定，更不必有何有利之證
    據。申言之，證據資料在證據法則上尚有對被告有利之存疑時，如無法依客觀方
    法排除此項合理之可疑時，依「罪疑利益歸被告原則」，不得以此項證據資料作
    為有罪判決之依據（最高法院三十年上字第八一六號、四十年台上八六號、七十
    六年台上字第四九八六號判決參照），此為當然之法理。經查：告訴人乙○○始
    終不諱言是其先行出手去推被告，進而造成拉扯，核與在場證人許來旺、莊林寬
    裕二人所述情節相符，可見是告訴人攻擊在先無訛。當此之時，被告既無從迴避
    ，更無接受毆打之義務；告訴人不法之侵害現時存在，被告為防衛自己之身體，
    唯有反擊以求自保而已，更無他法可循；因此，只須其反擊並未過當，即無責任
    可言。準此，再觀之卷附告訴人之診斷證明書，告訴人之傷勢不過頭部外傷、鼻
    部、四肢挫傷而已，並未有何更重之傷勢，自屬正常之反擊結果，可見被告在揮
    手抵抗或反擊時，只具正當防衛以排除侵害之意思，並無傷害之犯意可言，其反
    擊之防衛行為亦未過當，其行為自屬不罰，自應為其無罪之諭知。
丙、據上論斷，應依刑事訴訟法第二百九十九條第一項前段、第三百零一條第一項、
    刑法第二十八條、第二百七十七條第一項、第四十七條、四十一條第一項前段、
    罰金罰鍰提高標準條例第一條前段、第二條而判決如主文。
本案經檢察官黃士元到庭執行職務。
中      華      民      國    九十      年      三      月      二      日
                                    台灣基隆地方法院刑事庭
                                        法  官  陳  志  祥
右正本證明與原本無異。
對於本件判決如有不服，應於收受送達後十日內，向本院提出上訴書狀，上訴於臺灣
高等法院，並按他造當事人之人數附具繕本。
中      華      民      國    九十      年      三      月    十二      日
                                        書記官  陸  清  敏
附錄：
刑法第二百七十七條第一項：
傷害人之身體或健康者，處三年以下有期徒刑、拘役或一千元以下罰金。
（罰金已依罰金罰鍰提高標準條例提高十倍）


司法院資訊處製作；財團法人民間司法改革基金會備份。
